---
title: "Análisis comparativo del perfil mutacional de SARS-CoV-2 entre las subvariantes BA.1 (México) y BA.2 (Estados Unidos) durante el primer trimestre de 2022"
author: "Luis Alberto Cervantes García - A01425776; Carlos Alberto Galán Gómez - A01425194"
date: "`r Sys.Date()`"
output: html_document
---

```{r setup, include=FALSE}
knitr::opts_chunk$set(echo = TRUE)
```

## Introducción

El 31 de diciembre de 2019, las autoridades sanitarias de China notificaron a la Organización Mundial de la Salud (OMS) un cluster de casos de neumonía de etiología desconocida en la ciudad de Wuhan, provincia de Hubei. En semanas, el agente causal fue identificado como un nuevo betacoronavirus, denominado posteriormente SARS-CoV-2, y la enfermedad que provoca recibió el nombre de COVID-19 (Coronavirus Disease 2019). Para el 11 de marzo de 2020, la OMS declaró oficialmente el brote como pandemia, reconociendo la transmisión sostenida del virus en múltiples regiones del mundo de manera simultánea.  
El origen zoonótico del SARS-CoV-2 ha sido objeto de extensa investigación desde los primeros meses de la pandemia. La hipótesis con mayor respaldo científico señala a los murciélagos del género Rhinolophus como reservorio natural del virus, dado que los coronavirus de esa familia comparten hasta un 96% de identidad genómica con el SARS-CoV-2. Sin embargo, la transmisión directa murciélago-humano se considera poco probable; se postula la existencia de un hospedero intermediario — el pangolín (Manis javanica) ha sido propuesto como candidato, aunque el debate científico sobre este punto permanece abierto.  
Desde su aparición, el SARS-CoV-2 ha demostrado una notable capacidad evolutiva. La primera variante en propagarse globalmente de manera documentada fue la D614G, una mutación puntual en la proteína Spike que emergió en Europa a principios de 2020 y desplazó rápidamente a la cepa original de Wuhan al conferir mayor eficiencia de transmisión. A partir de entonces, la OMS ha designado múltiples Variants of Concern (VOC): Alpha (B.1.1.7), Beta (B.1.351), Gamma (P.1), Delta (B.1.617.2) y Omicron (B.1.1.529), cada una caracterizada por constelaciones de mutaciones que alteraron en distinta medida la transmisibilidad, la severidad clínica y la capacidad de evasión inmunitaria del virus.  
La variante Omicron, detectada por primera vez en Sudáfrica en noviembre de 2021, marcó un punto de inflexión en la pandemia. Con más de 50 mutaciones respecto a la cepa original — más de 30 de ellas ubicadas en la proteína Spike — Omicron demostró una capacidad de transmisión sin precedentes y una evasión significativa de la inmunidad inducida tanto por vacunación como por infección previa. Su rápida diversificación generó múltiples sublinajes: BA.1, BA.2, BA.4 y BA.5, entre los más relevantes, cada uno con un perfil mutacional propio que condicionó diferencias en transmisibilidad y escape inmune.  
Durante el primer trimestre de 2022, México y Estados Unidos experimentaron dinámicas epidémicas distintas dentro del mismo contexto de circulación de Omicron. Mientras que en Estados Unidos la subvariante BA.2 escaló aceleradamente hasta convertirse en la cepa dominante hacia marzo de ese año, en México la transición fue más gradual, con BA.1 manteniendo mayor presencia relativa durante ese período. Esta divergencia geográfica en la dinámica de reemplazo de subvariantes ofrece una oportunidad analítica para explorar si las poblaciones virales que circularon en cada país durante ese intervalo acumularon diferencias mutacionales detectables a nivel de genoma completo, y si dichas diferencias son biológicamente interpretables en términos de transmisión o evasión inmune.  
El presente trabajo tiene como objetivo comparar el perfil mutacional de secuencias de SARS-CoV-2 correspondientes a BA.1 obtenidas en México con secuencias de BA.2 obtenidas en Estados Unidos, ambas del período enero–marzo 2022, mediante herramientas de bioinformática implementadas en R. El análisis busca identificar mutaciones diferenciales — sustituciones, inserciones y deleciones — entre ambos grupos de secuencias, con especial atención a la región codificante de la proteína Spike dado su papel central en la entrada viral y en la respuesta inmune del hospedero.  

## Contexto

El SARS-CoV-2 es un virus de RNA de cadena sencilla con polaridad positiva (+ssRNA), 
perteneciente a la familia *Coronaviridae*, género *Betacoronavirus*. Su genoma tiene 
una longitud aproximada de 29,900 pares de bases, lo que lo convierte en uno de los 
genomas de RNA viral más grandes conocidos. Esta extensión no es trivial: está 
directamente relacionada con la presencia de una maquinaria de corrección de errores 
codificada en el propio genoma (la exonucleasa nsp14), un rasgo inusual entre los virus 
de RNA que confiere al SARS-CoV-2 una tasa de mutación relativamente baja comparada 
con otros virus de RNA, aunque suficiente para generar la diversidad de variantes 
observada a lo largo de la pandemia.

El genoma está organizado en 11 genes que codifican un total de 29 proteínas, algunas 
de ellas producidas mediante procesamiento proteolítico de poliproteínas. La 
organización genómica sigue el esquema típico de los coronavirus: en el extremo 5' se 
localiza el gen más grande, *ORF1ab*, seguido de los genes que codifican las proteínas 
estructurales y, finalmente, los genes accesorios intercalados entre ellos hacia el 
extremo 3'.

### Los 11 genes del SARS-CoV-2

**1. ORF1a y ORF1b**

Constituyen juntos la región no estructural más extensa del genoma, ocupando 
aproximadamente dos tercios de su longitud total (~21,000 nt). Se traducen como dos 
poliproteínas (pp1a y pp1ab) que son procesadas por proteasas virales para generar 16 
proteínas no estructurales (nsp1–nsp16). Entre ellas destacan la ARN polimerasa 
dependiente de ARN (RdRp, nsp12), responsable de la replicación del genoma viral; la 
helicasa (nsp13); la exonucleasa correctora de errores (nsp14); y las proteasas nsp3 
(PLpro) y nsp5 (3CLpro o Mpro), que han sido dianas prioritarias para el desarrollo de 
antivirales como el nirmatrelvir (Paxlovid).

**2. S — Proteína Spike**

Codifica la glicoproteína de superficie responsable del reconocimiento y la unión al 
receptor celular ACE2 (*angiotensin-converting enzyme 2*), así como de la fusión de las 
membranas viral y celular. Es la proteína más relevante desde el punto de vista 
inmunológico: constituye el antígeno principal de todas las vacunas autorizadas contra 
COVID-19 y concentra la mayoría de las mutaciones que definen a las distintas variantes 
de preocupación. Estructuralmente se divide en dos subunidades: S1 (que contiene el 
dominio de unión al receptor, RBD) y S2 (que media la fusión de membranas).

**3. ORF3a**

Gen accesorio que codifica una proteína de canal iónico (viroporina) implicada en la 
liberación de viriones y en la activación del inflamasoma NLRP3, contribuyendo a la 
respuesta inflamatoria del hospedero. Presenta alta variabilidad entre variantes.

**4. E — Proteína de envoltura**

Proteína estructural pequeña (75 aminoácidos) pero funcionalmente crítica para el 
ensamblaje y la gemación del virión. También actúa como viroporina. Su alta conservación 
entre coronavirus la convierte en diana de interés para antivirales de amplio espectro.

**5. M — Proteína de membrana**

La proteína estructural más abundante del virión. Organiza el ensamblaje viral al 
interactuar con las otras proteínas estructurales (N, E y S) y con el RNA genómico. 
Define la forma del virión y participa en la curvatura de la membrana durante la gemación.

**6. ORF6**

Proteína accesoria con función antagonista del interferón. Bloquea el transporte 
núcleo-citoplasmático de factores de transcripción como STAT1 y STAT2, inhibiendo la 
respuesta antiviral innata del hospedero. Es uno de los principales mecanismos de 
camuflaje inmunológico del virus.

**7. ORF7a**

Proteína accesoria que interactúa con la proteína BST-2/teterina del hospedero, un 
factor de restricción viral. También induce apoptosis en células infectadas y modula 
la respuesta inmune adaptativa al interferir con la presentación de antígenos.

**8. ORF7b**

Proteína de membrana accesoria de función menos caracterizada. Se ha asociado a la 
modulación de la respuesta de interferón tipo I y a la patogenicidad viral, aunque su 
rol preciso continúa siendo investigado.

**9. ORF8**

Gen accesorio con alta tasa de mutación y deleción entre variantes. Codifica una 
proteína secretada que interfiere con la presentación de antígenos vía MHC-I, 
contribuyendo a la evasión del sistema inmune adaptativo.

**10. N — Proteína de nucleocápside**

Proteína estructural que empaqueta el RNA genómico formando la nucleocápside. Además 
de su rol estructural, participa en la replicación viral y en la supresión de la 
respuesta inmune innata. Es el antígeno más abundante durante la infección activa, lo 
que la convierte en diana diagnóstica de las pruebas de antígeno.

**11. ORF10**

El gen más pequeño y el de función menos clara del genoma. Algunos estudios cuestionan 
incluso si se traduce eficientemente in vivo. Se ha propuesto que su producto interactúa 
con el complejo CRL2 de ubiquitina ligasa del hospedero, potencialmente modulando la 
degradación de proteínas antivirales.

## Hipótesis

> *Las secuencias de SARS-CoV-2 circulantes en México durante el pico de BA.2 
> (Q1 2022) presentan un perfil de mutaciones puntuales, inserciones y deleciones 
> significativamente distinto al de las secuencias circulantes en Estados Unidos 
> durante el mismo período, lo que sugiere que factores demográficos, inmunológicos 
> o de vigilancia epidemiológica diferencial favorecieron la fijación de mutaciones 
> específicas en cada contexto geográfico.*

Esta hipótesis se corroborará si el análisis comparativo de alineaciones de genoma
completo revela que: las mutaciones diferenciales entre ambos grupos son
consistentes al interior de cada país, es decir, que la variabilidad intragrupo es
menor que la variabilidad intergrupo; y dichas mutaciones diferenciales se
concentran en regiones del genoma con relevancia funcional conocida, particularmente
en la proteína Spike. Por el contrario, la hipótesis deberá refutarse si la
variabilidad intragrupol supera a la intergrupal, o si las diferencias observadas
no muestran un patrón de distribución genómica interpretable biológicamente.

## Procesamiento de datos

### Datos utilizados

Para este análisis se emplearon tres conjuntos de secuencias codificantes en formato
FASTA, todos descargados de NCBI GenBank:

- **`wuhan.txt`** — 12 secuencias codificantes de la cepa de referencia original
  (NC_045512.2, Wuhan-Hu-1). Cada entrada corresponde a un gen distinto del genoma
  de SARS-CoV-2.
- **`mexico.fasta`** — 60 secuencias codificantes correspondientes a 5 genomas
  completos de la subvariante BA.1 recolectados en México entre enero y marzo de 2022
  (5 organismos × 12 genes = 60 regiones codificantes).
- **`usa.fasta`** — 60 secuencias codificantes con la misma estructura, pero
  provenientes de 5 genomas de la subvariante BA.2 recolectados en Estados Unidos
  durante el mismo trimestre.

En total se analizaron **10 genomas** (5 por país), comparando cada región codificante
contra su homóloga en la cepa de referencia Wuhan para identificar mutaciones no
sinónimas.

### Paso 1: Carga de librerías y definición de la tabla de codones

```{r librerias, message=FALSE, warning=FALSE}
library(seqinr)
library(dplyr)
library(ggplot2)
```

El paquete `seqinr` provee la función `read.fasta()` para leer archivos FASTA
directamente en R. Los paquetes `dplyr` y `ggplot2` se utilizan para manipular y
visualizar los datos resultantes.

A continuación se define la tabla de traducción del código genético estándar, que
mapea cada triplete de ARN (codón) a su aminoácido correspondiente. Esta tabla se
usará para determinar si una sustitución nucleotídica produce o no un cambio de
aminoácido.

```{r tabla-codones}
trad <- c(
  UUU = "F", UUC = "F", UUA = "L", UUG = "L",
  UCU = "S", UCC = "S", UCA = "S", UCG = "S",
  UAU = "Y", UAC = "Y", UAA = "STOP", UAG = "STOP",
  UGU = "C", UGC = "C", UGA = "STOP", UGG = "W",
  CUU = "L", CUC = "L", CUA = "L", CUG = "L",
  CCU = "P", CCC = "P", CCA = "P", CCG = "P",
  CAU = "H", CAC = "H", CAA = "Q", CAG = "Q",
  CGU = "R", CGC = "R", CGA = "R", CGG = "R",
  AUU = "I", AUC = "I", AUA = "I", AUG = "M",
  ACU = "T", ACC = "T", ACA = "T", ACG = "T",
  AAU = "N", AAC = "N", AAA = "K", AAG = "K",
  AGU = "S", AGC = "S", AGA = "R", AGG = "R",
  GUU = "V", GUC = "V", GUA = "V", GUG = "V",
  GCU = "A", GCC = "A", GCA = "A", GCG = "A",
  GAU = "D", GAC = "D", GAA = "E", GAG = "E",
  GGU = "G", GGC = "G", GGA = "G", GGG = "G"
)
```

### Paso 2: Lectura de los archivos FASTA

```{r lectura-secuencias}
ref      <- read.fasta("wuhan.txt",    forceDNAtolower = FALSE)
mexico   <- read.fasta("mexico.fasta", forceDNAtolower = FALSE)
usa      <- read.fasta("usa.fasta",    forceDNAtolower = FALSE)

n_genes     <- length(ref)
n_mex       <- length(mexico) / n_genes
n_usa       <- length(usa)    / n_genes

cat("Referencia (Wuhan):", n_genes,  "genes\n")
cat("México (BA.1):",      n_mex,    "genomas,", length(mexico), "regiones codificantes\n")
cat("EUA (BA.2):",         n_usa,    "genomas,", length(usa),    "regiones codificantes\n")
```

`read.fasta()` devuelve una lista donde cada elemento es un vector de caracteres
que representa los nucleótidos de una región codificante. El orden de los genes en
`mexico.fasta` y `usa.fasta` es idéntico al de `wuhan.txt`, lo que permite acceder
a los homólogos mediante indexación aritmética (`seq(i, length(variantes), n_genes)`).

### Paso 3: Función de llamada de mutaciones no sinónimas

El procedimiento central del análisis consiste en comparar, gen por gen y secuencia
por secuencia, los codones de cada variante contra los de la referencia de Wuhan.
Sólo se registran las sustituciones que cambian el aminoácido codificado (mutaciones
**no sinónimas**), ya que son las que pueden tener consecuencia funcional.

El flujo de información para cada par (gen de referencia, gen variante) es el
siguiente:

1. Convertir todas las `T` (timina, notación ADN) a `U` (uracilo, notación ARN).
2. Identificar las posiciones donde la secuencia variante difiere de la referencia.
3. Determinar el codón al que pertenece cada posición diferente.
4. Traducir ambos codones con la tabla `trad`.
5. Si los aminoácidos resultantes son distintos, registrar la mutación.

Se encapsula este procedimiento en una función reutilizable para aplicarla
indistintamente al conjunto de México y al de EUA:

```{r funcion-mutaciones}
llamar_mutaciones <- function(ref, variantes, pais) {
  n_genes <- length(ref)

  datos <- data.frame(
    pais        = character(),
    seq_id      = character(),
    Mutation    = character(),
    cambioCodon = character(),
    cambioAmino = character(),
    ncodon      = integer(),
    gen         = character(),
    stringsAsFactors = FALSE
  )

  for (i in seq_along(ref)) {
    # ORF1a (gen 2) es subconjunto de ORF1ab (gen 1); se omite para no duplicar
    if (i == 2) next

    gen_ref <- ref[[i]]
    gen_ref[gen_ref == "T"] <- "U"

    header     <- attr(gen_ref, "Annot")
    gene_match <- regmatches(header, regexpr("(?<=\\[gene=)[^\\]]+", header, perl = TRUE))
    gene_label <- if (length(gene_match) > 0) gene_match[1] else paste0("Gen", i)

    seq_num <- 0
    for (k in seq(i, length(variantes), n_genes)) {
      seq_num <- seq_num + 1
      gen_var <- variantes[[k]]
      gen_var[gen_var == "T"] <- "U"

      if (length(gen_ref) != length(gen_var)) next

      diff_pos     <- which(gen_ref != gen_var)
      vistos_codon <- integer(0)

      for (j in diff_pos) {
        inicio    <- j - ((j - 1) %% 3)
        num_codon <- (j - 1) %/% 3 + 1

        if (num_codon %in% vistos_codon)    next
        if (inicio + 2 > length(gen_ref))   next

        codon1 <- paste0(gen_ref[inicio], gen_ref[inicio + 1], gen_ref[inicio + 2])
        codon2 <- paste0(gen_var[inicio], gen_var[inicio + 1], gen_var[inicio + 2])
        aa1    <- unname(trad[codon1])
        aa2    <- unname(trad[codon2])

        if (is.na(aa1) || is.na(aa2) || aa1 == aa2) next

        vistos_codon <- c(vistos_codon, num_codon)

        datos <- rbind(datos, data.frame(
          pais        = pais,
          seq_id      = paste0(pais, "_", seq_num),
          Mutation    = paste0(gen_ref[j], "to", gen_var[j]),
          cambioCodon = paste0(codon1, "to", codon2),
          cambioAmino = paste0(aa1, num_codon, aa2),
          ncodon      = num_codon,
          gen         = gene_label,
          stringsAsFactors = FALSE
        ))
      }
    }
  }
  datos
}
```

### Paso 4: Construcción de los data frames de mutaciones

Se aplica la función a cada grupo de secuencias y se obtienen dos data frames
separados: `datos_mex` para BA.1/México y `datos_usa` para BA.2/EUA. Posteriormente
se combinan en un único data frame `datos_all` que incluye una columna `pais` para
facilitar la comparación.

Cada fila de estos data frames representa **una mutación no sinónima** observada en
una secuencia específica. Las columnas son:

| Columna       | Descripción                                              |
|---------------|----------------------------------------------------------|
| `pais`        | País de origen de la secuencia (`Mexico` / `USA`)        |
| `seq_id`      | Identificador único de la secuencia (e.g., `Mexico_1`)   |
| `Mutation`    | Sustitución nucleotídica (e.g., `AtoG`)                  |
| `cambioCodon` | Par de codones implicados (e.g., `AUGtoGUG`)             |
| `cambioAmino` | Cambio de aminoácido en notación estándar (e.g., `M1V`)  |
| `ncodon`      | Posición del codón dentro del gen                        |
| `gen`         | Gen en el que ocurre la mutación                         |

```{r construir-datos, warning=FALSE}
datos_mex <- llamar_mutaciones(ref, mexico, "Mexico")
datos_usa <- llamar_mutaciones(ref, usa,    "USA")
datos_all <- rbind(datos_mex, datos_usa)

cat("Mutaciones no sinónimas en México (BA.1):", nrow(datos_mex), "\n")
cat("Mutaciones no sinónimas en EUA (BA.2):",    nrow(datos_usa), "\n")
cat("Total combinado:",                           nrow(datos_all), "\n")
```

### Paso 5: Resumen por gen

Para entender cómo se distribuyen las mutaciones a lo largo del genoma se construye
un tercer data frame, `resumen_gen`, que agrega el conteo de mutaciones por gen y
por país.

```{r resumen-gen}
resumen_gen <- datos_all %>%
  count(pais, gen, name = "n_mutaciones") %>%
  arrange(gen, pais)

print(resumen_gen)
```

### Paso 6: Visualización — frecuencia de tipos de sustitución nucleotídica

Se grafican los tipos de sustitución nucleotídica (e.g., `AtoG`, `CtoT`) con una
frecuencia superior al 20 % del total de mutaciones registradas en cada grupo. Esto
permite identificar los sesgos mutacionales predominantes en cada subvariante.

```{r grafica-nucleotidos, fig.width=8, fig.height=5}
umbral_A <- 0.20

datos_A <- datos_all %>%
  group_by(pais) %>%
  mutate(total = n()) %>%
  ungroup() %>%
  count(pais, Mutation, total, name = "n") %>%
  filter(n / total > umbral_A) %>%
  arrange(pais, desc(n))

ggplot(datos_A, aes(x = reorder(Mutation, -n), y = n, fill = pais)) +
  geom_bar(stat = "identity", position = "dodge") +
  facet_wrap(~pais, scales = "free_x") +
  labs(
    title = "Tipos de sustitución nucleotídica con frecuencia > 20 % del total",
    x     = "Tipo de mutación",
    y     = "Frecuencia",
    fill  = "País"
  ) +
  scale_fill_manual(values = c(Mexico = "steelblue", USA = "tomato")) +
  theme_minimal() +
  theme(axis.text.x = element_text(angle = 45, hjust = 1), legend.position = "none")
```

### Paso 7: Visualización — cambios de aminoácido por gen

Finalmente se identifican los cambios de aminoácido presentes en más del 20 % de
las secuencias de cada grupo (umbral = 1 de 5 secuencias), separados por gen. Esta
gráfica es la más informativa para comparar el perfil mutacional entre BA.1 y BA.2,
ya que muestra directamente qué posiciones de qué proteínas difieren entre ambas
subvariantes.

```{r grafica-aminoacidos, fig.width=14, fig.height=6, warning=FALSE}
umbral_B <- 0.20 * 5  # 20 % de 5 secuencias = 1 secuencia mínimo

datos_B <- datos_all %>%
  count(pais, gen, cambioAmino, name = "n") %>%
  filter(n >= umbral_B) %>%
  arrange(gen, pais, desc(n))

ggplot(datos_B, aes(x = cambioAmino, y = n, fill = pais)) +
  geom_bar(stat = "identity", position = "dodge") +
  facet_grid(pais ~ gen, scales = "free", space = "free_x") +
  labs(
    title = paste0("Cambios de aminoácido por gen presentes en ≥ ",
                   round(umbral_B), " secuencia(s) (≥ 20 %)"),
    x    = "Cambio de aminoácido",
    y    = "Frecuencia",
    fill = "País"
  ) +
  scale_fill_manual(values = c(Mexico = "steelblue", USA = "tomato")) +
  theme_minimal() +
  theme(axis.text.x = element_text(angle = 60, hjust = 1))
```

### Paso 8: Variabilidad intragrupal vs. intergrupal

Para evaluar la hipótesis es necesario comparar directamente cuánto se diferencian
las secuencias entre sí dentro de cada país (variabilidad **intragrupal**) versus
cuánto difieren las secuencias mexicanas de las estadounidenses (variabilidad
**intergrupal**). La hipótesis predice que la variabilidad intergrupal debe superar
a la intragrupal.

La métrica utilizada es la **distancia mutacional**: el número de mutaciones no
sinónimas (respecto a Wuhan) que están presentes en una secuencia pero ausentes en
otra. Con 5 secuencias por país se generan C(5,2) = 10 pares intragrupo por país
y 5 × 5 = 25 pares intergrupo, para un total de 45 comparaciones.

#### Paso 8a: Matriz de presencia/ausencia de mutaciones

Primero se construye una matriz binaria donde las filas son las 10 secuencias y las
columnas son todas las mutaciones no sinónimas únicas observadas. El valor 1 indica
que esa mutación está presente en esa secuencia; 0 indica ausencia.

```{r matriz-mutaciones}
todos_id  <- datos_all
todos_id$mut_key <- paste0(todos_id$gen, "_", todos_id$cambioAmino)

seqs     <- unique(todos_id$seq_id)
all_muts <- unique(todos_id$mut_key)

mat <- matrix(0L, nrow = length(seqs), ncol = length(all_muts),
              dimnames = list(seqs, all_muts))
for (r in seq_len(nrow(todos_id))) {
  mat[todos_id$seq_id[r], todos_id$mut_key[r]] <- 1L
}

cat("Dimensiones de la matriz:", nrow(mat), "secuencias ×", ncol(mat), "mutaciones\n")
```

#### Paso 8b: Cálculo de distancias por pares

Para cada par de secuencias se cuenta cuántas columnas de la matriz difieren entre
ambas (equivalente a la distancia de Hamming sobre el perfil mutacional).

```{r distancias-pares}
n_seqs <- length(seqs)
dist_df <- data.frame(
  seq1      = character(),
  seq2      = character(),
  tipo      = character(),
  distancia = integer(),
  stringsAsFactors = FALSE
)

for (a in seq_len(n_seqs - 1)) {
  for (b in seq(a + 1, n_seqs)) {
    s1    <- seqs[a]
    s2    <- seqs[b]
    d     <- sum(mat[s1, ] != mat[s2, ])
    pais1 <- sub("_[0-9]+$", "", s1)
    pais2 <- sub("_[0-9]+$", "", s2)
    tipo  <- if (pais1 == pais2) "Intragrupal" else "Intergrupal"

    dist_df <- rbind(dist_df, data.frame(
      seq1 = s1, seq2 = s2, tipo = tipo, distancia = d,
      stringsAsFactors = FALSE
    ))
  }
}

resumen_dist <- dist_df %>%
  group_by(tipo) %>%
  summarise(
    n_pares  = n(),
    media    = round(mean(distancia), 1),
    desv_std = round(sd(distancia),   1),
    minimo   = min(distancia),
    maximo   = max(distancia),
    .groups  = "drop"
  )

print(resumen_dist)
```

#### Paso 8c: Mutaciones exclusivas y compartidas entre grupos

Además de las distancias, se cuantifica qué mutaciones son exclusivas de cada país
y cuáles son compartidas, lo que permite saber en qué medida los perfiles
mutacionales de BA.1 y BA.2 se solapan.

```{r mutaciones-exclusivas}
muts_mex <- unique(paste0(datos_mex$gen, "_", datos_mex$cambioAmino))
muts_usa <- unique(paste0(datos_usa$gen, "_", datos_usa$cambioAmino))

excl_mex    <- setdiff(muts_mex, muts_usa)
excl_usa    <- setdiff(muts_usa, muts_mex)
compartidas <- intersect(muts_mex, muts_usa)

cat("Mutaciones exclusivas de México (BA.1):", length(excl_mex),    "\n")
cat("Mutaciones exclusivas de EUA    (BA.2):", length(excl_usa),    "\n")
cat("Mutaciones compartidas:",                  length(compartidas), "\n")
```

#### Paso 8d: Visualización — boxplot de distancias

```{r boxplot-distancias, fig.width=6, fig.height=5}
ggplot(dist_df, aes(x = tipo, y = distancia, fill = tipo)) +
  geom_boxplot(width = 0.45, alpha = 0.8, outlier.shape = NA) +
  geom_jitter(width = 0.12, size = 2.5, alpha = 0.7) +
  scale_fill_manual(values = c(Intragrupal = "steelblue", Intergrupal = "tomato")) +
  labs(
    title    = "Variabilidad intragrupal vs. intergrupal",
    subtitle = "Distancia = mutaciones no sinónimas que difieren entre dos secuencias",
    x        = NULL,
    y        = "Distancia mutacional"
  ) +
  theme_minimal() +
  theme(legend.position = "none")
```

Si la distancia intergrupal (rojo) es sistemáticamente mayor que la intragrupal
(azul), la hipótesis queda respaldada: las secuencias de México y EUA son entre sí
más diferentes de lo que lo son las secuencias dentro de cada país.
